臺灣高雄地方法院民事判決　九十年度重國字第三號
　　原　　　告　乙○○
　　　　　　　　丙○○
　　　　　　　　丁○○
　　　　　　　　戊○○
　　兼右三人　　己○○
　　法定代理人　陳存永
　　法定代理人　甲○○
右當事人間請求國家賠償事件，本院判決如左：
    主      文
被告高雄市政府工務局養護工程處應給付原告乙○○、丙○○、丁○○、戊○○、己○○各新台幣參拾肆萬參仟零參拾壹元、伍拾柒萬伍仟柒佰壹拾捌元、陸拾參萬貳仟
零貳拾捌元、陸拾伍萬捌仟柒佰陸拾柒元、柒拾陸萬伍仟伍佰參拾貳元及均自民國八
十八年八月十二日起至清償日止各按年息百分之五計算之利息。
原告其餘之訴駁回。
訴訟費用由被告高雄市政府工務局養護工程處負擔五分之一，餘由原告負擔。
本判決關於原告勝訴部分於原告乙○○、丙○○、丁○○、戊○○、己○○分別以新
台幣壹拾萬元、壹拾捌萬元、貳拾萬元、貳拾壹萬元、貳拾肆萬元供擔保後得假執行
。但被告高雄市政府工務局養護工程處如於假執行程序實施前各以新台幣參拾肆萬參
仟零參拾壹元、伍拾柒萬伍仟柒佰壹拾捌元、陸拾參萬貳仟零貳拾捌元、陸拾伍萬捌
仟柒佰陸拾柒元、柒拾陸萬伍仟伍佰參拾貳元或同額之高雄銀行可轉讓定期存單為原
告乙○○、丙○○、丁○○、戊○○、己○○供擔保後免為假執行。
原告其餘假執行之聲請駁回。
    事      實
甲、原告方面：
  一、聲明：求為判決
    (1)、被告應連帶給付原告乙○○新台幣﹙下同﹚一百十三萬二千四百二十八元、
        原告己○○七百六十七萬四千九百七十三元、原告丙○○一百六十四萬九千
        八百一十一元、原告丁○○一百七十三萬八千七百五十七元、原告戊○○一
        百九十萬七千九百六十八元及均自民國八十八年八月十二日起至清償日止，
        按年息百分之五計算之利息。
    (2)、願供擔保請准為假執行之宣告。
  二、陳述：
    (1)、緣被害人陳連宗為原告乙○○之子、原告丙○○及丁○○、戊○○之父，原
        告己○○之夫，其於八十八年七月五日下午二時三十分許，因訴外人陳讚賢
        所駕駛之全聯接車車頭故障，而車牌號碼ＷＮ－一五號車斗由東向西停放於
        高雄市○○路三十五號門前，其乃委託被害人陳連宗駕駛台光汽車貨運股份
        有限公司所有之車牌號碼ＧＶ－六九五號聯結車進入高雄港區為其載運玉米
        粒，而其由碼頭出來預備將玉米粒卸入車牌號碼ＷＮ－一五號車斗中時，被
        害人陳連宗因站在接受玉米卸貨之框式車斗尾部指揮輸卸，惟該時上開道路
        柏油路面竟因地層流失忽然鬆軟陷落，致玉米框式右前側支柱陷入而向右翻
        覆，被害人陳連宗因閃避不及致跌落路旁未加蓋之排水溝人孔之中而為傾倒
        而下之玉米所覆蓋無法及時逃出，其經玉米長時間壓埋，經送醫急救後仍因
        傷重不治死亡，而上開道路與地下水道乃屬公共設施且已供公眾使用，其設
        置、管理與維護機關依法乃為被告高雄市政府工務局養護工程處（下稱被告
        養工處）與高雄市政府工務局下水道工程處（下稱被告下水道工程處），今
        被告養工處未能將道路補實，致造成地層柏油陷落，導致車斗翻覆，顯未能
        具備其應有功能，而上開位於道路兩旁之溝渠本應加蓋水泥蓋，其後如有破
        損亦應修補完整，被告下水道工程處未能善盡其責，亦屬公共設施設置或管
        理上有所欠缺，核被告兩機關所為與被害人陳連宗之死亡均有因果關係，依
        民法第一百八十五條規定，自應由被告負連帶責任，為此乃依國家賠償法第
        十一條規定請求判令被告應連帶給付原告乙○○撫養費十三萬二千二百二十
        八元、精神慰撫金一百萬元計一百十三萬二千四百二十八元；原告己○○支
        出之殯葬六十八萬二千二百八十九元、撫養費五百九十九萬二千六百八十四
        元、精神慰撫金一百萬元計七百六十七萬四千九百七十三元；原告丙○○撫
        養費八十四萬九千八百十一元、精神慰撫金八十萬元計一百六十四萬九千八
        百一十一元；原告丁○○撫養費九十三萬八千七百五十七元、精神慰撫金八
        十萬元計一百七十三萬八千七百五十七元；原告戊○○撫養費一百一十萬七
        千九百六十八元、精神慰撫金八十萬元計一百九十萬七千九百六十八元及均
        自八十八年八月十二日起至清償日止按年息百分之五計算之利息。
    (2)、車牌號碼ＷＮ－一五號車輛之行車執照，其上乃有第五輪載重九公噸之記載
        ，此即聯結車設計時與車頭連結處車斗前方支柱載重之重量，因此即使在聯
        結車滿載情況下，前方重量為九公噸，平均分配於兩個支柱，每一個支柱僅
        有承重四點五公噸，就次觀之，被告養工處所設置之柏油路雖係八十八年三
        月完成舖設驗收，然案發現場亞太路平時即為貨櫃車頻繁往來之處，其柏油
        路之設置應係以最高標準殆無疑義，然此路面竟連四點五公噸均無法承受，
        其顯有管理與設置之欠缺甚明。
    (3)、國家賠償法第三條第一項所規定公有公共設施因設置或管理欠缺而生之國家
        賠償責任，係採無過失責任賠償主義，不以故意或過失為責任要件，祇須公
        有之公共設施因設置或管理有欠缺，致人民生命、身體或財產受損害，國家
        或其他公法人即應負賠償責任，今被害人陳連宗確因上開道路忽然凹陷不及
        走避而掉入路旁未加蓋之下水道以致無法逃出終致死亡，而觀相驗報告所載
        ，其死亡原因係因重物覆蓋、心肺衰竭，其身上並無其他外傷，由此可知被
        害人陳連宗之死亡確係因柏油凹陷與水溝未加蓋之雙重原因所致，此二者與
        其死亡顯然具相當因果關係，被告所辯被害人陳連宗死亡與其等所管理之公
        共設施並無相當因果關係云云自屬無據；另被害人陳連宗當時所駕駛之車輛
        總載重為二二點零二四公噸並未超載，而其所駕駛車輛乃係暫時停放在路旁
        ，與道路交通安全規則第一百四十條第四項所稱「放置」有異，而聯結車車
        斗停放路旁時並未規定其下應設置枕木，被害人陳連宗自未有任何注意義務
        之違反可言，被告抗辯被害人陳連宗對於其損害之發生與有過失而請求減輕
        賠償責任云云亦屬無據。
  三、證據：提出戶籍謄本、戶口名簿、現場圖、照片、台灣高雄地方法院檢察署相
            驗屍體證明書、拒絕賠償理由書、免用統一發票收據、國家賠償請求書
            、永龍葬儀社代辦喪禮明細單、謝狀、收據、台東市公所自行收納款項
            統一發票、有限責任高雄市政府社會局殯葬管理所員消費合作社明細表
            、高雄市政府殯葬設備使用費收據、估價單、遠東倉儲公司高雄營運管
            理處貨櫃運送單、行車執照、診斷證明書等件為證，並聲請訊問證人陳
            讚賢。
乙、被告方面：
  一、聲明：求為判決
    (1)、駁回原告之訴及假執行之聲請。
    (2)、如受不利之判決，願供擔保免為假執行之宣告。
  二、陳述：
    (1)、本件被害人陳連宗固於上開時日因卸貨玉米框式車斗所在之支撐路面下陷
        致車輛傾倒而摔落於路旁集水井內再被貨車上散落之玉米壓成重傷死亡，
        然系爭集水井係設於路肩，其所設位置本即非供人車通行之區域，遑論擅自
        占用車道卸貨，退步言之，縱認被告下水道工程處對該集水井之管理有欠缺
        ，惟依訴外人陳讚賢於偵訊筆錄中所陳，被害人陳連宗掉落集水井時曾經呼
        救，而其死因又為重物覆蓋致死，足見被害人陳連宗並非因掉落集水井碰撞
        傷重致死，縱然被告下水道工程處管轄之集水井未加蓋而導致被害人陳連宗
        跌入其內，惟若非玉米覆蓋，旁人當容易施救，死者亦無死亡之可能，且被
        害人陳連宗自車上跌落路面後縱非跌落人行道邊之集水槽內死亡，惟其亦可
        能因跌落路面摔傷致死，何況被害人陳連宗係因遭受貨車上散落之玉米壓成
        重傷致死，且縱然該集水井業已加蓋而使被害人陳連宗不致於掉落集水井內
        ，然其亦可能因頭部碰撞至集水井之蓋子而死亡，顯然被告下水道工程處對
        該集水槽之管理縱有未加蓋之欠缺，惟此與被害人陳連宗之死亡間並無相當
        因果關係。
    (2)、又道路交通安全規則第一百四十條第四款規定，任何人不得利用道路放置拖
        車、貨櫃或動力機械行為，本件被害人陳連宗之死亡，係因被害人陳連宗與
        訴外人陳讚賢違規停放貨車於亞太路路肩，其等經由另一輛炮管車輸入玉米
        過程期間，因貨車支撐不當，沈壓造成凹陷而導致車斗翻轉致使被害人陳連
        宗跌入人行道邊集水槽內遭受貨車上散落之玉米壓成重傷致死，惟被告養工
        處於八十八年四月間曾辦理路面刨除封層工程，上開亞太路路基倘在一般合
        理車載情形下應不致於造成路面凹陷問題，被告養工處就此路基之設置或管
        理並無欠缺，其自毋庸就此負損害賠償之責任者，本件原告請求被告養工處
        應負賠償責任者，與國家賠償法之法定構成要件不符，且兩者之間亦無相當
        因果關係。
    (3)、關於車輛總重（或總聯結重）、貨車載重及行駛道路之相關規定，於道路交
        通安全規則第卅八條第一項第三款（總重或總聯結重之限制：....  (4)全聯
        結車：總聯結重量不得超過四十二公噸。....）、第七十九條第一項（貨車
        之裝載，應依左列規定：一、裝載貨物不得超過核定之總量或行駛橋樑規定
        之載重限制。....）、第八十條（貨車裝載整體物品有左列情形之一者，應
        填具申請書、繪製裝載圖，向起運地或車籍所在地公路監理機關申請核發臨
        時通行証，憑証行使。....  二、裝載整體物品之軸重、總重量或總聯結重
        量超過第卅八條第一項第二款、第三款限制者。....）分別定有明文，而外
        縣市車籍之貨車或聯結車擬行駛進入高雄市區，須先檢具包括車號、車體重
        量、載重量等相關車籍資料向高雄市監理處申請臨時通行証，方能行駛進入
        高雄市區，高雄市監理處接到該臨時通行証之申請後，於核發臨時通行証之
        前，會先將該申請者相關車籍資料檢送被告養工處，並函詢被告養工處是否
        符合公路設計標準及橋樑載重限制，經被告養工處就該車輛載重後有無逾高
        雄市區橋樑承載重量三十二點六五九公噸之限制及有無符合道路交通安全規
        則或其他公路設計標準判定後函復高雄市監理處，高雄市監理處始依據被告
        養工處函復內容決定是否核發臨時通行証，而被害人陳連宗所駕駛之台東車
        籍車牌號碼ＧＶ－六九五號營業貨運曳引車重達卅五公噸，其所在位置之台
        東籍車號ＷＮ－一五號營業半拖車重量為廿三點五公噸，另車牌號碼ＧＶ－
        六九五號車輛當日所載之玉米重量為廿二點○二四公噸，故不論係由被害人
        陳連宗所駕駛之車牌號碼ＧＶ－六九五號貨車自港口運載玉米至事發地點或
        在事發地點將玉米卸貨裝載於車牌號碼ＷＮ－一五號貨車，均已逾前開道路
        交通安全規則關於貨車載重限制之規定而為超載，且該二輛車載貨後行駛於
        高雄市區道路、橋樑有無事先向高雄市監理處申請核發臨時通行証均未可知
        ，準此，原告等以被害人陳連宗所駕駛之車牌號碼ＧＶ－六五九號貨車及事
        發當時所在位置之車牌號碼ＷＮ－一五號貨車均已超載超重且超出高雄市監
        理處臨時通行証所限制載重範圍之事實來主張車牌號碼ＷＮ－一五號貨車車
        斗支架下方路面下陷係完全可歸責於被告養工處對道路設置、管理有欠缺，
        其違背論理法則甚鉅，再者，貨車車斗支架固定時（裝貨或卸貨時）支架下
        方置放枕木或鉆板，主要係為分散支撐車斗及貨載之重量，使之不會集中在
        支架，並避免損害路面之平整，影響其他人車通行安全，尤以事發地點之路
        面係柏油路面（柔性路面）而非混凝土路面，更應注意分散重量，此乃物理
        學常識，殊無庸任何法規明文之依據，從事載貨業務之被害人陳連宗及訴外
        人陳讚賢當無不知於貨車卸貨時應力求分散車斗支架重量之理，詎渠等駕駛
        超載超重之車牌號碼ＧＶ－六九五號貨車自港口駛至事發地點，又將該車之
        玉米卸載裝於車牌號碼ＷＮ－一五號車斗內，致車牌號碼ＷＮ－一五亦超重
        超載，且其等未於裝卸貨時於車牌號碼ＷＮ－一五號貨車支架下方置放枕木
        或鉆板，已堪認渠等對於其業務上應行注意事項未善盡注意之責，焉能將該
        業務上疏失造成之不利益推說道路路面設置或管理之瑕疵所造成，原告主張
        被害人陳連宗並無過失云云自屬無據，
    (4)、縱認被害人陳連宗之死亡確係被告等對公有公共設施管理有欠缺所造成，然
        被害人陳連宗依道路交通規則第一○四條第四款之規定本不得利用道路放置
        拖車，且其所在之貨車業已超載，其支撐亦有不當，若非被害人陳連宗違規
        在先亦不致發生本件事故，被害人陳連宗對本件事故之發生亦與有過失，依
        法自應減輕被告等之賠償責任，另原告己○○有工作能力非無謀生能力，其
        自不得請求扶養費用，而其支出之喪葬費用部分計算錯誤，且請求賠償七十
        萬元亦顯然過高，又原告請求之慰藉金，依據被害人陳連宗生前之身分、社
        會地位、經濟狀況等情狀，其等請求一百萬元或八十萬元顯屬過高，應予核
        減。
  三、證據：提出高雄臨海工業區第一、二、三期公共設施移交清冊、平面圖、高雄
      市政府工務局養護工程處竣工報告、驗收記錄等件為證，並聲請訊問證人吳國
      在。
丙、本院依職權調閱台灣高雄地方法院檢察署八十八年度相字第一一一六號相驗卷宗
    ，並函詢交通部公路局高雄區監理所台東監理站關於車牌號碼ＷＮ－一五號框式
    傾卸式車及ＧＶ－六九五號曳引車之車籍資料及函查交通部路政司關於各級道路
    設計規劃之路面承載標準。
    理      由
一、按訴狀送達後，原告不得將原訴變更或追加他訴，但有擴張或減縮應受判決事項
    之聲明者不在此限，民事訴訟法第二百五十五條第一項第三款定有明文。本件原
    告起訴時原聲明請求被告應連帶給付原告乙○○一百五十六萬九千八百三十元、
    原告己○○二百七十一萬九千零七十二元、原告丙○○一百二十八萬七千五百五
    十六元、原告丁○○一百三十三萬八千五百八十七元、原告戊○○一百四十三萬
    五千六百六十七元及均自八十八年八月十二日起至清償日止，按年息百分之五計
    算之利息，其於訴狀送達後乃變更聲明為被告應連帶給付原告乙○○一百十三萬
    二千四百二十八元、原告己○○七百六十七萬四千九百七十三元、原告丙○○一
    百六十四萬九千八百一十一元、原告丁○○一百七十三萬八千七百五十七元、原
    告戊○○一百九十萬七千九百六十八元及均自八十八年八月十二日起至清償日止
    ，按年息百分之五計算之利息，此變更僅係原告擴張或減縮應受判決事項之聲明
    而未變更訴訟標的，依上開規定，其變更自應予以准許，合先敘明。
二、本件原告起訴主張被害人陳連宗為原告乙○○之子、原告丙○○及丁○○、戊○○之父、原告己○○之夫，其於上開時日因受訴外人陳讚賢委託而駕駛車牌號碼
    ＧＶ－六九五號聯結車進入高雄港區為其載運玉米粒，而其由碼頭載貨出來將玉
    米粒卸入停放於高雄市○○路三十五號門前之車牌號碼ＷＮ－一五號框式車斗中
    時，上開道路柏油路面突因地層流失鬆軟陷落，致上開接受玉米卸貨之框式車斗
    右前側支柱陷入而向右翻覆，被害人陳連宗因適站在車斗尾部指揮輸卸而因閃避
    不及跌落路旁未加蓋之排水溝人孔之中，復遭傾倒而下之玉米所覆蓋而無法及時
    逃出，其經玉米長時間壓埋，經送醫急救後仍因傷重不治死亡，而上開道路與地
    下水道乃屬公共設施且已供公眾使用，其設置、管理與維護機關依法乃為被告養
    工處與被告下水道工程處，今被告養工處未能將上開道路補實，致造成地層柏油
    陷落導致車斗翻覆，其顯未能具備應有功能，而上開位於道路兩旁之溝渠本應加
    蓋水泥蓋，其後如有破損亦應修補完整，被告下水道工程處未能善盡其責，其於
    此公共設施之設置或管理上亦有欠缺，被告二機關於此欠缺與被害人陳連宗之死
    亡均有因果關係，依民法第一百八十五條規定，自應由被告負連帶責任，為此乃
    依國家賠償法第十一條規定請求判令被告應連帶給付原告乙○○、己○○、丙○○、丁○○、戊○○各如聲明一所示之金額及其遲延利息等語，被告則以被告養
    工處就事發地點之亞太路甫於八十八年四月間辦理路面刨除封層工程，上開路基
    倘在一般合理車載情形下應不致於造成路面凹陷之問題，而被害人陳連宗之死亡
    ，係因其與訴外人陳讚賢違規停放貨車於該路路肩卸貨，且其所駕駛之台東車籍
    車牌號碼ＧＶ－六九五號營業貨運曳引車重達卅五公噸，加以當日所載之玉米重
    量廿二點○二四公噸，業已逾貨車載重限制之規定而為超載，另其事發時所在之
    台東籍車號ＷＮ－一五號營業半拖車重量為廿三點五公噸，於卸入玉米後亦已逾
    載重限制，而該二輛重車載貨後行駛於高雄市區道路、橋樑並未事先向高雄市監
    理處申請核發臨時通行証，上開二貨車既係超載超重且超出高雄市監理處臨時通
    行証所限制載重之範圍，且事發地點之路面係柔性之柏油路面，其等於超重超載
    後卸貨自應知悉當於貨車支架下方置放枕木或鉆板以分散重量，被害人陳連宗及
    訴外人陳讚賢未遵規定超載卸貨而致車牌號碼ＷＮ－一五號貨車車斗支架下方之
    路面下陷翻覆，自不得以其自己之肇因而歸責被告養工處對該道路之設置、管理
    有欠缺，而系爭集水井係設於路肩，其所設之位置本非供人車通行之區域，縱認
    被告下水道工程處對該集水井之管理有欠缺，惟被害人陳連宗掉落集水井時曾經
    呼救，而其死因又為重物覆蓋致死，足見其並非因掉落集水井碰撞傷重而死，且
    若非被害人陳連宗遭傾潟之玉米所覆蓋，旁人當容易對之施救，其亦無死亡之可
    能，而被害人陳連宗自車上跌落後亦可能因摔落路面或因頭部碰撞集水井之蓋子
    而死，被告下水道工程處對該集水槽之管理縱有未加蓋之欠缺，惟此與被害人陳
    連宗之死亡間並無相當之因果關係，是被告對被害人陳連宗之死亡自毋庸負國家
    賠償之責任，原告請求賠償自屬無據，縱認被告應對被害人陳連宗之死亡負有管
    理欠缺責任，然被害人陳連宗業已違規超載、卸貨在先，亦未於其車輛為適當之
    支撐，其對本件事故之發生亦與有過失，依法自應減輕被告等之賠償責任，另原
    告己○○有工作能力非無謀生能力，自不得對伊等請求扶養費用，且其支出之喪
    葬費用及各人請求之慰藉金均屬過高，自應予以核減等語置辯。
三、本件原告主張被害人陳連宗為原告乙○○之子、原告丙○○及丁○○、戊○○之
    父、原告己○○之夫，其於上開時日與訴外人陳讚賢共同將停放於高雄市○○路
    三十五號門前之車牌號碼ＧＶ－六九五號聯結車所載之玉米粒卸入併排其旁停靠
    之車牌號碼ＷＮ－一五號框式車斗中時，因停車位置之道路柏油路面突因地層鬆
    軟陷落，致上開正接受玉米卸貨之框式車斗右前側支柱陷入而向右翻覆，而被害
    人陳連宗因適站在該框式車斗上之左後方耙平玉米，其乃因此翻覆而由其上跌落
    至路旁適未加蓋之排水溝人孔之中，致遭傾倒而下之玉米覆蓋而無法及時逃出，
    嗣經搶救後送醫急救仍因重物覆蓋心肺衰竭不治死亡，而上開道路之設置、管理
    與維護機關乃為被告養工處乙節，此有戶籍謄本、戶口名簿、現場圖、照片、台
    灣高雄地方法院檢察署相驗屍體證明書等件在卷可稽，並經本院調閱台灣高雄地
    方法院檢察署八十八年度相字第一一一六號相驗卷宗查明無訛，被告被告養工處
    於此亦不爭執而堪信原告此部分主張為真實，惟其則另以前揭情詞置辯。按國家
    賠償法第三條所定之國家賠償責任，係採無過失主義，即以該公共設施之設置或
    管理有欠缺，並因此欠缺致人民受有損害為其構成要件，非以管理或設置機關有
    過失為必要，最高法院八十五年台上字第二七七六號著有判例。經查，被告養工
    處於本件事發前之八十八年四月二十一日固就上開道路路面ＡＣ改善工程完成驗
    收，並據其提出竣工報告、驗收紀錄等件為證，惟系爭意外事故發生後，原車牌
    號碼ＷＮ－一五號框式車斗支架所在之上開道路路面乃留有寬約三個成人腳掌大
    小，且明顯得將之分為兩個相連合而為一之不規則坑洞，其靠近路面邊緣之坑洞
    深度較淺，且凹陷之柏油路面仍與未塌陷之路面相連，另一端之坑洞其深度較深
    ，內留有未清除之玉米粒，坑洞內顯示路基內容物為沙土混合拳頭大小之卵石，
    其結構鬆散並未緊實乙節，此有照片數幀在卷可稽，並經本院調閱台灣高雄地方
    法院檢察署八十八年度相字第一一一六號相驗卷宗查明無訛，是上開路面路基於
    前該框式車斗之二支架重壓置放下乃僅出現一個凹洞，且於支架置壓處之範圍外
    （坑洞較深者依理應為支架置壓處）又另產生一大小幾為相同而相連之坑洞，徵
    以現場路基內容物之土石鬆散結構情形，該不規則坑洞應係上開路面表層下方之
    土壤流失或路基不緊實之情下於該時日適遭重物置壓而不堪負荷後始行凹陷產生
    自明，而交通部對國內路面承載重量雖未訂頒公路路面設計規範標準（卷附交通
    部公路局九十路新設字第九○四九三四○號函參照），惟各級道路本即係供車輛
    人行通常使用，其除需考量車輛重複輾壓之疲勞破壞外，本亦需具有得承載各級
    車輛法定載重範圍內之能力以應付車輛停止時之情況，今上開路面表層下方之路
    基於該時日既無由流失或鬆軟，且前開框式車斗於滿載玉米粒重量二十二公噸後
    亦未逾道路交通安全規則第三十八條所定最高總聯結重量四十二公噸之限制（依
    卷附拖車車籍查詢表所載，該框式（傾卸式）營業半拖車總重為二十三點五公噸
    ，扣除其載重十六公噸後，其車重應為七點五公噸，加計本次所載玉米重量二十
    二餘公噸後，全車總重應為二十九點五公噸左右，另該車籍表內對車重部分並未
    記載，其所載「總重」項目對照另一ＧＶ--六九五號曳引車牌照登記書內容之車
    重：五點九○五公噸，總重：空白，總聯結重量三十五公噸之記載，此總重應指
    載重限制內之總車重而非空車之實際「車重」而言），則該路面無法承載前開載
    重之框式車斗總重以致凹陷，其顯不具備道路通常應有之狀態及功能而已影響行
    車之安全，此管理機關之被告養工處對之管理既有欠缺，且並因此欠缺而致被害
    人陳連宗所在之車輛翻覆導致重物覆蓋心肺衰竭死亡，則依前開說明，被告養工
    處自不因其就此之管理無過失而得免其損害賠償責任，從而本件原告主張被告養
    工處應依國家賠償法第三條第一項規定負損害賠償責任者，依法自屬有據。
四、按損害之發生或擴大，被害人與有過失者，法院得減輕賠償金額或免除之，民法
    第二百十七條第一項定有明文，另半聯結車裝載之總聯結重量，不得超過曳引車
    及半拖車核定之總聯結重量，且任何人不得有利用道路為工作場所或利用道路放
    置拖車、貨櫃或動力機械之行為，道路交通安全規則第八十一條第一款、第一百
    四十條第三款、第四款亦分別著有規定。經查，車牌號碼ＷＮ－一五號框式車斗
    乃由訴外人陳讚賢於事發當日上午開至亞太路現場停放，嗣因該車車頭故障，其
    乃將車頭拉至保養場修理，而被害人陳連宗則於該日下午一時三十八分許駕駛車
    牌號碼ＧＶ－六九五號聯結車至遠東倉儲股份有限公司位高雄港七十一號碼頭處
    裝載玉米粒，載出後乃即至上開現場與停於該路路邊內側之框式車斗併排而進行
    卸貨，事發時玉米已快卸載完畢乙節，此經證人陳讚賢到場具結證述在卷，並有
    遠東倉儲公司高雄營運管理處貨櫃運送單乙紙在卷可憑，另上開ＷＮ－一五號框
    式車斗之載重量乃為十六公噸，而當日被害人所載運出之玉米粒純重則為二十二
    點零二四公噸，亦有拖車車籍查詢單、行照、貨櫃運送單、遠東倉儲股份有限公
    司高雄營運管理處九十遠森高字第五六五號函等件在卷可稽，是上開框式車斗之
    載重限制既僅為十六公噸，而被害人及訴外人陳讚賢所共同卸載進入該車之玉米
    重量乃達近二十二公噸，其裝載顯已逾半拖車之核定重量而為超載，且上開屬柔
    性路面之柏油道路（高雄港貨櫃集散場之旁）係供車輛往來通行之用，任何人本
    不得利用該處放置拖車或為工作之場所，今訴外人陳讚賢因欲裝卸由港口運出之
    玉米而於當日上午即預將上開框式車斗停放於該處路旁，嗣被害人陳連宗於所駕
    聯結車裝載玉米後旋即開至該處以之為卸貨場所而與該框式車斗併排卸貨進行工
    作，其按當時情況並非不能注意裝載貨物不得逾核定之總重量，且並不得利用上
    開道路放置拖車以充工作場所之規定，其乃竟疏不注意即貿然於該處道路放置上
    開拖車進行卸貨且為超載，因致該處路面無法負荷凹陷而使該車翻覆肇事，被害
    人陳連宗所為於本件意外之發生自亦與有過失甚明，本院斟酌被害人陳連宗及被
    告養工處於系爭意外發生之一切情狀，認被害人陳連宗就系爭意外之發生應負二
    分之一之過失責任，餘之責任則應由被告養工處負擔。至被害人陳連宗於上開處
    所卸貨時雖未於車斗支架下方放置枕木或鉆板，且就上開二車輛亦無事先向高雄
    市監理處申請核發臨時通行証即進入高雄市區○○○○道路交通安全規則就貨車
    之卸載並無應於支架下方放置枕木或鉆板之注意規定，而核發臨時通行証乃在事
    先審核貨車所裝載之「整體」物品有無不適起運地或各行駛路線經過地之道路狀
    況以防意外之發生，上開曳引車或框式車斗均非裝載整體物品之車輛，自無須事
    先向高雄市監理所申請核發臨時通行証之必要，且此申請核發臨時通行証之作為
    於本事件之發生亦無關連，附此敘明。
五、按不法侵害他人致死者，對於支出殯葬費之人，亦應負損害賠償之責任，被害人
    對於第三人負有法定扶養義務者，加害人對於該第三人亦應負賠償責任，而不法
    侵害他人致死者，被害人之父、母、子、女及配偶，雖非財產上損害亦得請求賠
    償相當之金額，修正前民法第一百九十二條及第一百九十四條分別定有明文。今
    被告養工處既因上開道路之管理有欠缺而致被害人陳連宗死亡，其就此自應依國
    家賠償法第三條第一項規定而負損害賠償責任，而原告乙○○、丙○○、丁○○
    、戊○○、己○○乃分為被害人陳連宗之母、女、子及配偶，茲就原告請求之損
    害賠償金額，分別審核准駁如后：
    (1)、殯葬費部分：
        本件原告己○○主張其因被害人陳連宗死亡而計支出殯葬費六十五萬七千八
        百三十三元（原告誤算為六十八萬二千二百八十九元），固據其提出永龍葬
        儀社代辦喪禮明細單、謝狀、收據、台東市公所自行收納款項統一發票、有
        限責任高雄市政府社會局殯葬管理所員消費合作社明細表、高雄市政府殯葬
        設備使用費收據、估價單等件為證，惟本院斟酌被害人死亡時之身分、地位
        及社會風俗慣行需要之結果，認其中電子琴九千元、回禮紅包六萬五千元及
        買菜、水果、鮮花五萬二千七百七十元之支出部分，非屬喪葬之必要費用而
        應予扣除，是原告己○○所支出之殯葬費於五十三萬一千零六十三元之範圍
        內應予准許，其逾此範圍外之請求尚屬無據。
    (2)、精神慰撫金部分：
        本件原告乙○○、丙○○、丁○○、戊○○、己○○分係被害人陳連宗之母
        、女、子及配偶，其等突遭喪子、喪母、喪夫之痛，精神所受痛苦自深，依
        上開說明，自得請求賠償相當之慰撫金。查原告乙○○現年八十五歲，其未
        受有教育，且配偶已歿，而原告己○○原為無業，現充保姆幫人帶有小孩乙
        名，與被害人陳連宗結褵十餘年，另原告丙○○、丁○○、戊○○現乃分於
        國中、國小就讀，此為兩造所不爭執，並有戶籍謄本、戶口名簿等件在卷可
        稽，爰審酌原告身分地位、經濟狀況、損害程度等一切情狀，認以原告乙○○請求慰撫金一百萬元，原告丙○○、丁○○、戊○○各請求慰撫金八十萬
        元均屬過高，應予原告乙○○、丙○○、丁○○、戊○○各慰撫金六十萬元
        較為適當，而原告己○○請求慰撫金一百萬元則屬適當，應予准許。
    (4)、扶養費部分：
      Ａ、原告乙○○部分：
          原告乙○○為被害人陳連宗之母，其於事發時年為八十三歲（民國五年二
          月一日生），其並另育有業已成年之子女九人，此有戶籍謄本在卷可稽，
          而原告乙○○現已年老，生活全賴子女撫養，其自為不能維持生活者，又
          原告乙○○共既育有子女十人，被害人陳連宗對之應負之扶養義務自為十
          分之一，而原告乙○○於本件車禍發生時為八十三歲，依台灣地區女性平
          均餘命表所示，原告乙○○之平均餘命尚有六年，另原告乙○○住居之東
          部區域平均每戶全年經常性支出為六十一萬四千四百五十九元，依每戶人
          口數三點八三計算，每戶每人全年經常性支出為十六萬零四百三十三元（
          台灣各區域發展指標之家庭收支與設備表參照，依現今社會環境及經濟狀
          況，日常生活所需若依當年度所得稅稅率條例所定之扶養親寬減額定之，
          顯已不足受扶養者之需要，而原告主張之平均每人民間消費支出統計未依
          地區分類，且其金額亦屬過高，是依上開平均每戶全年經常性支出統計數
          額以為計算基準，應較符合現今經濟生活狀況），則依霍夫曼式扣除中間
          利息後（第一年不扣除中間利息方式），原告乙○○一次可請求被告養工
          處賠償之扶養費為八萬六千零六十二元（160433×5.0000000÷10＝86062
          ）。
      Ｂ、原告丙○○、丁○○、戊○○部分：
          原告丙○○、丁○○、戊○○為被害人陳連宗之子女，其等於事發時年為
          十二歲、十歲、九歲（民國七十六年五月七日生、七十七年九月三日生、
          七十九年一月三十一日生），此有戶口名簿在卷可稽，而被害人陳連宗與
          其等之母即原告己○○對之既均負有扶養之義務，經計至其等成年之前一
          日止，原告丙○○、丁○○、戊○○分有八年、十年、十一年之受扶養權
          利，則以其等住居之東部區域平均每戶每人全年經常性支出十六萬零四百
          三十三元為基準，並依霍夫曼式扣除中間利息後（第一年不扣除中間利息
          方式），原告丙○○、丁○○、戊○○一次可請求被告養工處賠償之扶養
          費分為五十五萬一千四百三十六元、六十六萬四千零五十五元、七十一萬
          七千五百三十三元（160433×6.0000000÷2＝551436；160433×
           8.0000000÷2＝664055；160433×8.0000000÷2＝717533）。
      Ｃ、原告己○○部分：
          按受扶養權利者，以不能維持生活而無謀生能力者為限，民法第一千一百
          十七條第一項定有明文。經查，本件原告己○○為被害人陳連宗之妻，其
          於事發時年為三十四歲（民國五十四年九月十日生），現則充任保姆帶有
          一小孩乙節，此為原告己○○所自承，並有戶口名簿乙紙在卷可稽，是原
          告己○○現年既僅為三十六歲而屬壯年，其自非無謀生能力之人而不得請
          求被告養工處給付扶養費自明，原告己○○此部分之請求尚屬無據。
    縱上所述，本件原告乙○○、己○○、丙○○、丁○○、戊○○可得請求被告養
    工處賠償之金額分為六十八萬六千零六十二元、一百五十三萬一千零六十三元、
    一百十五萬一千四百三十六元、一百二十六萬四千零五十五元、一百三十一萬七
    千五百三十三元，此損害賠償額經扣除被害人陳連宗與有過失應負擔部分即二分
    之一後則分為三十四萬三千零三十一元、七十六萬五千五百三十二元、五十七萬
    五千七百十八元、六十三萬二千零二十八元、六十五萬八千七百六十七元，，從
    而本件原告乙○○、己○○、丙○○、丁○○、戊○○請求被告養工處應各給付
    上開金額及其遲延利息為有理由，自均應予以准許，其等逾此部分範圍外之請求
    即屬無據，自應予以駁回。
六、本件原告復以被害人陳連宗於前開框式車斗翻覆時，適因站在車斗尾部指揮輸卸
    而因閃避不及跌落該路路旁未加蓋之排水溝人孔之中，而遭傾倒之玉米覆蓋無法
    及時逃出，其因玉米長時間壓埋乃因傷重不治死亡，而上開下水道之設置、管理
    與維護機關乃為被告下水道工程處，其就上開下水道人孔未能善盡其責予以加蓋
    或修補完整，其於此公共設施之設置或管理上亦有欠缺，且與被害人陳連宗之死
    亡亦有因果關係，依民法第一百八十五條規定，自應與被告養工處負連帶責任，
    為此乃依國家賠償法規定請求被告下水道工程處應與被告養工處連帶給付原告乙○○、己○○、丙○○、丁○○、戊○○各如聲明一所示之金額及其遲延利息等
    語，固據其提出如證據欄所示之各該書證等件為證，被告下水道工程處於此亦不
    爭執而堪信原告此部分主張為真實，惟被告下水道工程處則另以上開情詞置辯。
    按公有公共設施因設置或管理有欠缺，致人民生命、身體或財產受損害者，國家
    應負損害賠償責任，國家賠償法第三條第一項固定有明文，惟所謂公共設施之設
    置有欠缺，係指公共設施建造之初即存有瑕疵而言，管理有欠缺者，係指公共設
    施建造後未妥善保管，怠為修護致該物發生瑕疵而言，又人民依上開規定請求國
    家賠償時，尚須人民之生命、身體或財產所受之損害，與公有公共設施之設置或
    管理之欠缺，具有相當因果關係始足當之，亦即在公有公共設施因設置或管理有
    欠缺之情況下，依客觀之觀察，通常會發生損害者，即為有因果關係，如必不生
    該等損害或通常亦不生該等損害者，則不具有因果關係，最高法院八十四年度台
    上字第一○○四號著有判決。經查，上開意外事故發生地之路旁下水道人孔固未
    加蓋，惟前該下水道人孔所在之處於斯時乃為雜草叢生之破損紅磚道上，此紅磚
    道之設置乃高於上開路面十數公分，柏油路面邊緣之下水道人孔置有鐵蓋，其另
    一旁則為貨櫃場之紅磚圍牆，此整條紅磚道上均蔓生雜草，且多有碎石廢棄物，
    現場不遠處更有廢棄拖板車車台置放其上乙節，此有照片在卷可稽，是依現場情
    況以觀，系爭人孔所在之紅磚道早已不適行人或其他車輛通行，且亦不會有人行
    於其上，而被害人陳連宗亦非因於其上通行而致摔落死亡，況係出乎常人意料之
    由上開車輛上端在翻覆時飛出掉入此該人孔之中，此無法供公眾使用之公共設施
    之紅磚道上人孔未予加蓋之欠缺，與被害人陳連宗之由數公尺外飛入，依客觀之
    觀察，實未具有相當之因果關係，今被告下水道工程處就此人孔之管理固有未予
    加蓋之過失，惟此過失既與被害人陳連宗之掉入以致死亡並無相當之因果關係，
    其就此自無庸負何損害賠償其任，從而本件原告以共同加害之理由而請求被告下
    水道工程處應與被告養工處負連帶損害賠償之責任，依法尚屬無據，自應予以駁
    回。
七、本件原告及被告養工處均陳明願供擔保請准為或免為假執行之宣告，經核均無不
    合，爰就原告勝訴部分，分別酌定相當之擔保金額准許之，至原告敗訴部分，其
    假執行之聲請即失所依附，自應予以駁回。
八、本件為判決基礎之法律關係已臻明確，兩造其餘之攻擊防禦方法核與判決結果不
    生影響，毋庸一一論列，併此敘明。
九、據上論結，本件原告之訴為一部有理由，一無理由，爰依民事訴訟法第八十五條
    第一項前段、第七十九條但書、第三百九十條第二項、第三百九十二條，判決如
    主文。
中　　　華　　　民　　　國　　  九十一　　　年　 　一　　月　　十一　　 日
                              臺灣高雄地方法院民事第五庭
~B法　官　黃　宏　欽
右為正本係照原本作成。
如不服本判決，應於判決送達後廿日內，向本院提出上訴狀並表明上訴理由，如於本判決
宣示後送達前提起上訴者，應於判決送達後十日內補提上訴理由書（須附繕本）。
中　　　華　　　民　　　國　　九十　　　年　　　一　　　月　　 十一　　 日
~B法院書記官　史華齡
